臺灣桃園地方法院刑事判決　　　　　　　　　　　　九十二年度易字第一二四號
　　公　訴　人　臺灣桃園地方法院檢察署檢察官
　　被　　　告　己○○
右列被告因詐欺案件，經檢察官提起公訴（九十一年度偵緝字第六○五號），本院判
決如左：
    主  文
己○○無罪。
    理  由
一、公訴意旨略以：被告己○○先後於民國（下同）八十七年三月五日、八十七年九
    月六日、八十八年三月三十日、八十八年七月十日及八十九年八月六日以不知情
    之配偶庚○○（已經檢察官為不起訴處分）名義發起互助會，又以本身名義先後
    於八十七年十二月十日及八十八年五月五日發起互助會（以上互助會詳見附表）
    ，並邀集丙○○即辛○○之夫、丁○、戊○○、乙○○、甲○○等人參加。被告
    自八十九年初起，明知其財務已經周轉不靈，竟萌為自己不法所有之意圖並基於
    概括之犯意，未告知前開互助會會員妥為因應，仍予隱瞞並照舊收取會款，隨後
    於八十九年十月間惡意倒會，嗣因參加八十七年九月六日所起互助會之丙○○、
    丁○，經被告分別通知得標，丁○與辛○○，至被告位於桃園縣中壢市○○街九
    十九之四號住處索取會款時碰面，得知竟為同月份之得標人，該址復人去樓空，
    始知受騙，因認被告涉犯刑法第三百三十九條第一項之詐欺取財罪嫌，及同法第
    二百十六條、第二百十條之行使偽告私文書罪嫌（行使偽造文書罪部分係實行公
    訴檢察官當庭所追加之罪名，見本院卷第二十七頁之九十二年十二月二十二日審
    判筆錄）。
二、按犯罪事實應依證據認定之，無證據不能認定犯罪事實。又不能證明被告犯罪者
    ，應諭知無罪之判決，刑事訴訟法第一百五十四條第二項、第三百零一條第一項
    分別定有明文。次按刑事訴訟法上所謂認定犯罪事實之證據，係指足以認定被告
    確有犯罪行為之積極證據而言，該項證據自須適合於被告犯罪事實之認定，始得
    採為斷罪資料；如未能發現相當證據，或證據不足以證明，自不能以推測或擬制
    之方法，以為裁判之基礎。又刑法第三百三十九條第一項詐欺罪之成立，以意圖
    為自己或第三人不法所有，以詐術使人將本人或第三人之物交付為要件。所謂以
    詐術使人交付，必須被詐欺人因其詐術而陷於錯誤，若其所用方法，不能認為詐
    術，亦不致使人陷於錯誤，即不構成該罪，最高法院二十九年上字第三一○五號
    、四十年台上字第八六號、四十六年台上字第二六○號分別著有判例可資參照。
    末按民事債務當事人間，若有未依債務本旨履行給付之情形，在一般社會經驗而
    言，原因非一；其因不可歸責之事由無法給付，或因合法得對抗他造主張抗辯而
    拒絕給付，其至債之關係成立後，始行惡意遲延給付，皆有可能，非必出於自始
    無意給付之詐欺犯罪一端；又刑事被告依法不負自證無罪之義務，故在別無積極
    證據之情形下，自難違反刑事訴訟法第一百五十四條之規定，以被告單純債務不
    履行之狀態，推定被告自始即有不法所有之意圖而施用詐術。
三、起訴檢察官雖於起訴書上載明被告以自己名義先後於八十七年十二月十日（即附
    表編號三）、八十八年五月五日（即附表編號五）發起之互助會，亦涉犯詐欺罪
    嫌，惟實行公訴檢察官已表明附表編號三、五之犯罪事實並無證據證明，爰減縮
    該二部分之犯罪事實，有實行公訴檢察官提出之補充理由書一紙在卷可按（見本
    院卷第四十四頁），即關於附表編號三、五部分之犯罪事實，既經蒞庭檢察官減
    縮，本院自不予審酌，先予敘明。
四、本件公訴人認被告涉犯前揭詐欺及行使偽造文書罪嫌，無非以告訴人等之指訴及
    其等提出之互助會簿作為論據。訊據被告己○○固坦承附表所示之互助會均為其
    所召集，並於八十九年十月六日後宣告倒會等事實，惟堅詞否認有何詐欺及行使
    偽造私文書之犯行，辯稱：伊沒有冒標他人的互助會，當時因為會員得標，伊需
    要收取其他的會員的現金來支付得標人，然而那些死會的會員都籍故將會錢遲遲
    不支付給伊，所以伊當時無法將這些會錢補齊，再加上這些得標者急於向伊收取
    會錢，所以無法而搬離原先之住所；且伊也有參加他人所招集之互助會，也被別
    人倒會，所以伊所交的會錢也無法拿回來，就是因為這樣伊的資金才無法調齊，
    伊並無詐欺之故意等語。經查：
  (一)被告有召集如附表編號一、二、四、六、七之互助會，而於八十九年十月六日後
    始宣告倒會等情，有告訴人等提出之互助會簿在卷可按（見九十一年偵緝字第六
    ○五號偵查卷第五十七至七十八頁）；而告訴人等所提出之告訴狀亦載明：「會
    首庚○○於民國八十七年九月六日組合會，．．．。而會首己○○於民國八十七
    年十二月十日組合會，．．．。庚○○所組之合會，已標過二十五會，．．．。
    而會首己○○之合會已標過二十二會．．．。」等語（見上開偵查卷第五十五頁
    ）。即依上揭告訴人之指訴及卷附之互助會簿觀察，堪認本件被告所召集如附表
    編號一、二、四、六、七所示之各次互助會，自八十七年三月五日開始召集第一
    次互助會起，迄八十九年十月六日宣告倒會以來，按月開標、得標之情形均甚正
    常，否則被告與告訴人等何以能共同參與上開互助會長達二年以上之久，即從被
    告上開二年以上之經營互助會之情形觀察，顯見被告確係正常運作上開互助會之
    開標、得標過程而無何異常之情形。至於公訴意旨指稱被告自八十九年年初起，
    明知其財務已陷入周轉不靈之境云云，然而公訴人並未針對此項周轉不靈事實提
    出任何證據證明之，且被告於八十九年十月六日倒會以前並無何異常之情形存在
    ，亦經證人辛○○於審理中證述明確（見本院卷第四十八頁之九十三年二月十六
    日審判筆錄），是本件尚無證據足以證明被告於八十九年年初即有周轉不靈之情
    形存在，公訴人徒以被告明知已周轉不靈，卻在八十九年八月另起一會，而論被
    告有詐欺之犯意存在云云，顯有誤會。
  (二)本院質之告訴人等何以認定被告涉嫌詐欺一情，證人辛○○陳稱：伊覺得有被騙
    ，因為被告把伊的錢拿走等語；證人丁○陳稱：伊不知道有沒有被騙，因為被告
    說他有因難請伊入會，伊就入會等語；證人戊○○證稱：伊覺得被騙，伊在八十
    九年十月五日還拿會錢給被告，十月六日伊要去標會，被告就跑掉了，所以被告
    在五日還向伊拿會錢，是騙伊的等語；證人乙○○陳述：被告說有困難招伊入會
    ，伊就入會，現在被告倒會了，伊覺得被騙等語；證人甲○○陳稱：被告說會還
    錢給伊，但是到現在都沒有還，伊覺得被騙等語（見本院卷第三十一頁之九十二
    年十二月二十二日審判筆錄），足認本件告訴人等所以認為被告涉嫌詐欺，係因
    被告尚未交付告訴人等各該次互助會應得之款項，至為明確。本院再詰諸告訴人
    等關於被告歷次所召集之互助會有無冒標等不法情事，告訴人等均陳稱：沒有聽
    說有人說自己被偷標等語（見同前審判筆錄）。即就上開告訴人等各該陳述認為
    受騙之原因及本件互助會並無冒標之情事觀察，尚無從窺見被告有何施用詐術之
    情事，或有何不法所有之意圖，甚為灼然。準此，自難因被告嗣後並未將該互助
    會順利完會，告訴人等受有損失，即執此憑認被告於召集各該互助會之初即有不
    法所有之意圖及施用詐術之行為，即難率爾以詐欺取財罪相繩。
  (三)雖然被告於審理中一再辯稱伊使用案外人即伊先生庚○○名義召集互助會時，伊
    先生庚○○並不知情云云，及其所舉之證人庚○○亦到庭附和其辯解，公訴人亦
    以此認為被告冒用庚○○名義召集互助會並製作會簿，此部分涉犯行使偽造私文
    書罪嫌。惟查，被告於警訊中已先供稱：「（以庚○○所起的互助會有無告知你
    先生知道？他有無參與互助會之事？）我有時沒空時有請我先生庚○○代我收互
    助會的錢，我起了庚○○的會有跟我先生說過。」等語（見九十一年偵緝字第六
    ○五號偵查卷第三十一頁附九十一年十二月十七日偵訊筆錄）。而證人丁○於審
    理中證稱：互助會是被告來招集的，會錢則是庚○○和被告共同到伊家裏收取的
    等語；證人甲○○於審理中亦證稱：是被告向伊招會的，會錢有時是被告來收取
    的，有時是被告和庚○○一起到伊家裏收取的等語；證人乙○○亦證稱：是庚○○招伊入會，會錢大部分是被告和庚○○一起到伊家裏收取的等語（見本院卷第
    三十頁之九十二年十二月二十二日審判筆錄）。再被告使用庚○○名義所招集之
    互助會多達五個，期間最長者為二年以上之久，則以被告與案外人庚○○為夫妻
    關係，至為密切，又上開證人已證述庚○○確有與被告一同收取會錢之事實存在
    ，案外人庚○○豈有全然不知被告以其名義對外召集互助會之理？足認被告於警
    訊中供稱有向案外人庚○○說過以其名義起會等語，應與事實相符而堪予採信，
    反觀被告於審理辯稱案外人庚○○不知道伊有使用庚○○名義起會云云，與前開
    證人等之證述及上開收取會錢之客觀情形均不相符，顯然是為圖免案外人庚○○
    民事賠償責任或刑事責任所為之卸責之詞，諉無足採（事實上，告訴人等最初亦
    有對庚○○提出刑事告訴）。從而，被告使用案外人庚○○名義對外召集互助會
    之情形既為庚○○所明知，則被告於互助會簿上載明會首為庚○○等情，並無行
    使偽造私文書之情事，當可認定。
  (四)至於卷附之互助會簿，僅足以證明被告確有召集各該次之互助會而已，然究不足
    認被告確有對告訴人等施用詐術或為自己不法所有之意圖存在，是均不足為不利
    於被告之認定，於此一併說明。
五、綜上各情，被告主觀上既難認有何不法所有之意圖，客觀上復無施用詐術之行為
    ，揆諸前揭說明，本件應屬民事糾葛，告訴人等應循民事訴訟途徑尋求救濟而要
    求被告將前開積欠之款項償還，尚無從以刑法上之詐欺取財罪相繩，是被告所辯
    無詐欺之犯意等語，尚堪採信。本院自難僅以前揭告訴人等之指訴及卷附之互助
    會簿等件遽以刑法上之詐欺罪相論。此外，復查無其他積極證據足資證明被告有
    何公訴人所指之詐欺及行使偽造私文書犯行，不能證明被告犯罪，自應依法諭知
    無罪之判決。據上論斷，應依刑事訴訟法第三百零一條第一項，判決如主文。
本案經檢察官陳志全到庭執行職務。
中      華      民      國      九十三    年      三      月    十五    日
                                       臺灣桃園地方法院刑事第七庭
                                           審判長法  官   孫 惠 琳
                                                 法  官   林 惠 霞
                                                 法  官   劉 為 丕
右正本證明與原本無異。
如不服本判決，應於判決送達後十日內向本院提出上訴狀( 應附繕本 )，上訴於
臺灣高等法院。
                                                 書記官   方 秀 貞
中      華      民      國     九十三    年      三      月    十八    日
附表
┌──┬──────┬────┬───┬──────┬────┬─────
│編號│起 會 日 期 │開 標 日│金  額│到 期 時 間 │會員數  │備
│    │            │        │      │            │會首    │
├──┼──────┼────┼───┼──────┼────┼─────
│一  │八十七年三月│每月五日│二萬元│八十九年十月│三十二人│八十九年十
│    │五日。      │。      │。    │六日。      │蔡松輝。│被告倒會。
├──┼──────┼────┼───┼──────┼────┼─────
│二  │八十七年九月│每月六日│二萬元│九十年一月六│二十九人│同右。
│    │六日。      │。      │。    │日。        │蔡松輝。│
├──┼──────┼────┼───┼──────┼────┼─────
│三  │八十七年十二│每月十日│二萬元│九十年十月十│三十一人│此部分因無
│    │月十日    │。      │。.   │日。        │己○○。│經實行公訴
│    │            │        │      │            │        │縮此部分犯
├──┼──────┼────┼───┼──────┼────┼─────
│四  │八十八年三月│每月三十│二萬元│九十一年九月│三十一人│同右。
│    │三十日。    │日。    │。    │三十日。    │蔡松輝。│
├──┼──────┼────┼───┼──────┼────┼─────
│五  │八十八年五月│每月五日│一萬元│九十年十一月│三十一人│此部分因無
│    │五日。      │        │。    │五日。      │己○○。│經實行公訴
│    │            │        │      │            │        │縮此部分犯
├──┼──────┼────┼───┼──────┼────┼─────
│六  │八十八年七月│每月十日│二萬元│九十年八月十│二十六人│同右。
│    │十日。      │。      │。    │日。        │蔡松輝。│
├──┼──────┼────┼───┼──────┼────┼─────
│七  │八十九年八月│每月六日│二萬元│九十年十二月│二十九年│同右。
│    │六日        │。      │。    │六日。      │蔡松輝。│
└──┴──────┴────┴───┴──────┴────┴─────
